【裁判字號】    97,訴,3188
【裁判日期】    980417
【裁判案由】    給付服務報酬
【裁判全文】
臺灣臺北地方法院民事判決              97年度訴字第3188號
原      告  一品不動產顧問有限公司
法定代理人  丙○○
訴訟代理人  甲○○律師
複代理  人  蔡家瑋律師
被      告  天剛資訊股份有限公司
法定代理人  乙○○
訴訟代理人  楊久弘律師
上列當事人間請求給付服務報酬事件，本院於98年3 月18日言詞
辯論終結，判決如下：
    主      文
被告應給付原告新臺幣壹佰玖拾貳萬元，及自民國九十七年五月
十三日起至清償日止，按週年利率百分之五計算之利息。
原告其餘之訴駁回。
訴訟費用由被告負擔三分之一，餘由原告負擔。
本判決原告勝訴部分，於原告以新臺幣陸拾肆萬元供擔保後，得
假執行。但被告如於假執行程序實施前，以新臺幣壹佰玖拾貳萬
元為原告預供擔保，得免為假執行。
原告其餘假執行之聲請駁回。
    事實及理由
壹、程序方面：
    本件兩造就請求給付服務報酬部分，合意以本院為第一審管
    轄法院，有房地產委託銷售契約第15條：「因本契約發生之
    消費訴訟，雙方同意以房地產所在地之地方法院為第一審管
    轄法院。」內容在卷可稽，是本院就本件訴訟自有管轄權。
貳、實體方面：
一、原告主張：兩造於民國96年7 月20日簽訂房地產委託銷售契
    約書（下稱系爭契約），被告將其所有臺北市○○○路○段
    97號35樓、99號3 樓、99號地下3 樓、97、99、101 號地下
    4 樓等建物及坐落基地（下稱系爭房地）委託伊銷售，依系
    爭契約第5 條第1 項及第8 條第2 項約定，伊於系爭房地成
    交時，得向被告收取按實際買賣成交價額之3%作為服務報酬
    ；又被告已受領定金，若因買方違約不買，被告得沒收定金
    ，並仍應給付原告前述約定服務報酬。嗣伊於委託期間尋得
    訴外人宋隆豹欲購買系爭房地，被告並與宋隆豹於96年8 月
    23日簽訂不動產買賣合約書（下稱買賣契約），宋隆豹依約
    交付定金新臺幣（下同）1,920 萬元，被告應給付原告按實
    際買賣成交價額1 億9,200 萬元3%計算之報酬應為576 萬元
    （計算式：192,000,000 ×3%＝5,760,000） 。伊於系爭買
    賣契約第1 條第1 項已載明系爭房地現有增建面積321.92坪
    ，已盡居間人告知義務，並知悉宋隆豹曾購買與系爭房地同
    棟大樓10樓，交易金額應為2 億4,750 萬元，足見宋隆豹應
    有相當資力履行契約，益徵伊實已盡民法第576 條調查義務
    ，伊無違約或未盡居間義務之情事，詎被告私下與宋隆豹達
    成解除買賣契約並返還定金之協議，不影響被告應給付報酬
    之義務，爰依民法第568 條規定，提起本件訴訟等語。並聲
    明：(一)被告應給付原告576 萬元及自起訴狀繕本送達之翌日
    起至清償日止，按年息5%計算之利息。(二)願供擔保請准宣告
    假執行。
二、被告固不爭執其有與原告就系爭房地之銷售事宜簽訂委託銷
    契約書，及原告已為其覓得買主宋隆豹，買賣雙方並已於96
    年8 月23日就系爭房地訂立買賣契約一節，惟辯稱：系爭房
    地現況有違章建築之增建面積321.92坪，原告並未誠實告知
    買方，買方因系爭房地之違建坪數過高，向銀行貸款不成而
    無法付款，伊遂與買方解除買賣契約並返還定金1,920 萬元
    ，因買賣契約係原告未盡告知義務，而買方並無違約不買之
    情形，被告自無沒收宋隆豹之定金，且伊依系爭契約第7 條
    第3 款及第11條第2 項約定：「受託人對委託人所簽認之房
    地產標的現況說明書，負有誠實告知買方之義務，如有隱瞞
    不實，由受託人自負一切法律責任，因而致委託人損害者，
    受託人應負賠償責任。」、「受託人違反本契約第七條第三
    款、第四款或第七款情形之一者，委託人得解除本委託契約
    。」而解除兩造間之委託銷售契約，則系爭契約既經解除而
    消滅，原告自不得依該契約請求伊給付報酬。又原告未盡民
    法第567 條第2 項規定調查買方履約能力之義務，使被告並
    未達成出售系爭房地取得資金之目的。復依民法第568 條第
    2 項規定：「契約附有停止條件者，於該條件成就前，居間
    人不得請求報酬。」故在交屋條件未成就前，原告不得另行
    請求報酬。再依民法第572 條本文規定：「約定之報酬，較
    居間人所任勞務之價值，為數過鉅失其公平者，法院得因報
    酬給付義務人之請求酌減之。」伊亦得請求減少應給付予原
    告之報酬數額等語，資為抗辯。並聲明：(一)原告之訴駁回。
    (二)願供擔保免假執行。
三、兩造不爭執之事實：
(一)、雙方於96年7 月20日簽訂房地產委託銷售契約書，被告將其
    所有坐落臺北市○○○路○段97號35樓、99號3 樓、99號地
    下3 樓、97、99、101 號地下4 樓等房地委託原告銷售，有
    房地產委託銷售契約書影本一份在卷可參（見本院卷第5-11
    頁）
(二)、經由原告居間媒介，被告與宋隆豹於96年8 月23日簽訂不動
    產買賣合約，宋隆豹於簽約時交付第一次款1,920 萬元，嗣
    被告與宋隆豹合意解除前開買賣契約，有不動產買賣合約書
    、支票及協議書影本一份在卷可參（見本院卷第12-19 、22
    、33頁）。
(三)、宋隆豹於96年8 月24日經由信義房屋仲介股份有限公司（下
    稱信義房屋公司）之居間，以2 億4,750 萬元價額購買與系
    爭房地所在同棟大樓10樓即門牌號碼臺北市○○○路○段97
    號10樓之房地，有原告提出附卷不動產異動索引表及信義房
    屋公司96年度第2 季財務報告書等件影本附卷可稽，且為被
    告到庭所不爭執（見本院卷第64-65及95頁）。
(四)、被告復於96年12月26日與信義房屋公司簽訂買賣仲介專任委
    託書，經由信義房屋公司仲介，被告於96年12月31日將系爭
    房地出售予訴外人趙幼華，被告因此給付576 萬元之服務報
    酬與信義房屋公司，有被告提出買賣仲介專任委託書、不動
    產買賣合約書及信義房屋公司之電子計算機統一發票等件影
    本附卷可參（見本院卷第75-81頁)。
四、本件兩造之爭點及法院之判斷：
(一)、原告對宋隆豹是否善盡誠實告知義務，有無違反系爭契約第
    7 條第3 項約定？被告得否據此解除系爭契約？
(二)、原告是否違背調查當事人之履行能力或訂立該約能力之義務
    ？
(三)、系爭房地之委託銷契約所約定之服務報酬，是否以被告完成
    交屋取得全部價金為停止條件？
(四)、系爭銷售契約所約定之報酬是否過高，法院得否酌減？
    茲分述說明如下：
(一)、原告對宋隆豹是否善盡誠實告知義務，有無違反系爭契約第
    7 條第3 項約定？被告得否據此解除系爭契約？
    被告雖舉證人宋隆豹到庭為證，欲辯稱原告未對宋隆豹善盡
    誠實告知義務，惟依宋隆豹於98年2 月11日到庭證稱：「（
    被告訴訟代理人問：你是否認識丙○○？）認識，他是介紹
    不動產物件給我，因為我做這一方面的投資，我不動產也有
    委託他銷售。」「（被告訴訟代理人問：當初購買系爭物件
    時，是否有到現場查看？）有，但是黃並沒有帶資料給我。
    」、「（被告訴訟代理人問：當時有無告知你有增建的部分
    ？）我有問他，他說有，但是沒有告訴我相關的比例面積，
    因為他沒有帶資料」、「（被告訴訟代理人請法院提示原證
    二買賣契約書第二頁第一點第三行，問：你當時是否有注意
    到增建的部份？）有，當天我有看到增建的面積，但是當天
    是去議價，所以我並沒有特別注意到這件事情，增建面積實
    際佔了多少比例我並沒有特別注意。」、「是因為我買了十
    樓，花了二億伍仟萬，因為我信任黃小姐，我自己的不動產
    也委託他出售，我只看過這物件一次而已，我說還不錯，而
    35到38的樓層面積是十樓的三倍面積，她又告訴我可以議價
    ，而還有十二個車位，十樓只有給我二個車位，且愈高樓愈
    貴，所以我覺得不錯，沒想到第二次到天剛時就簽約了，而
    沒有議價，我也有誤判的簽約行為，也獲得天剛公司的諒解
    ，所以就解約了。」等語（見本院卷第110-112 頁），足見
    宋隆豹經原告介紹到現場查看系爭房地時，原告法定代理人
    丙○○確實依據系爭房地之物件現況調查表上所載，告知系
    爭房地有增建情形及相關面積，被告如認違建坪數占系爭房
    地之比例為重要告知事項，依系爭契約第6 條第3 項：「委
    託人應就房地產之重要事項簽認於房地產標的現況說明書，
    委託人對受託人負有誠實告知之義務，如有虛偽不實，由委
    託人負法律責任。」之約定，則被告應於物件現況調查表載
    明，惟觀諸前開調查表並無相關之記載，況宋隆豹本身亦從
    事不動產投資，應有其專業背景可判斷違建坪數占系爭房地
    之比例為何，是否造成影響價額減損，復參酌系爭房地買賣
    契約第1 條第1 項載明：「本買賣標的包括現有已增建（外
    推）之違章建築物，區域在：35樓本樓及頂樓共三層（即36
    、37、38層高）加蓋面積約321.92坪，甲方（指宋隆豹）已
    確實知悉該權利移轉的限制及有被拆除的風險；倘若發生爭
    議時，甲乙雙方同意依照本約第八條第四項辦理。」等文字
    ，顯見宋隆豹於簽約時應知悉系爭房地之35至38樓增建部分
    屬於違建，且有被拆除之虞。準此，被告主張原告經紀人員
    未善盡誠實告知義務，使宋隆豹陷於錯誤與被告簽訂買賣契
    約云云，即屬無據，要無足採。
(二)、原告是否違背調查當事人之履行能力或訂立該約能力之義務
    ？
    按居間人關於訂約事項，應就其所知，據實報告於各當事人
    。對於顯無履行能力之人，或知其無訂立該約能力，不得為
    其媒介。以居間為營業者，關於訂約事項及當事人之履行能
    力或訂立該約之能力，有調查之義務，民法第567 條固定有
    明文。而顯無支付能力之人指財產不足清償債務之人，因其
    無法達成當事人契約目的，故明文禁止居間人對其居間媒介
    。查原告主張係知悉宋隆豹曾購買與系爭房地同棟大樓10樓
    之房地，金額約在2 億4,750 萬元，故認其有購買系爭房地
    之意願及資力才居間媒介等情，業據提出附卷不動產異動索
    引表及信義房屋公司96年度第2 季財務報告書等件影本附卷
    可稽，並據前揭證人宋隆豹到庭證述：「因為我有買同棟的
    十樓，大約二億伍仟萬，後來黃（指丙○○）知道我購買該
    棟十樓，就一直跟我推銷35到38層，說可以用更便宜的價格
    ，因為這樣，所以我覺得35到38層只賣一億九千多萬相當划
    算，而且我當天去黃告訴我說還可以與天剛的董事長再議價
    。」、「我告訴黃我沒有太多餘的現金購買系爭物件因為我
    買十樓的錢是用現金購買，黃告訴我說天剛這房子貸款九千
    多萬，我可以貸更多，黃知道也要幫我貸款。」等語明確在
    卷，由上觀之，宋隆豹既能以現金購買與系爭房地同棟之10
    樓建物，顯見其非毫無支付能力之人，也確實有意對系爭房
    地為投資，嗣宋隆豹因故與被告合意解除契約，係其盱衡履
    行系爭買賣契約後利益及損害所為決定，原告就系爭買賣契
    約之解除難認有何故意或過失，故自無從認定原告就系爭居
    間契約有何義務之違反，被告辯稱原告未盡居間人應盡之調
    查據義務，即無足取。
(三)、系爭房地之委託銷契約所約定之服務報酬，是否以被告完成
    交屋取得全部價金為停止條件？
１、被告雖辯稱：依系爭契約第5 條第2 項規定，於買賣成立時
    給付50% ，其餘50% 報酬應於交屋後付清，因自始無交屋之
    事實，自不須負擔其餘50% 報酬云云；惟按解釋意思表示，
    應探求當事人之真意，不得拘泥於所用之辭句，民法第98條
    訂有明文。又解釋私人之契約應在通觀全文，並斟酌立約當
    時之以期不失立約人之真意，觀諸系爭契約第5 條服務報酬
    之約定：「一、受託人於買賣成交時，得向委託人收取服務
    報酬，其數額為實際成交價額之百分之。」、「二、前項
    受託人之服務報酬，委託人於與買方簽訂買賣契約時，支付
    服務報酬百分之五十予受託人，餘百分之五十於交屋時繳清
    。」等語，參酌系爭契約第5 條第1 項約定受託人於買賣成
    立時，得向委託人收取服務報酬，其數額為實際成交價額之
    3%，則原告得請求給付服務報酬之時點，應為買賣雙方簽訂
    不動產買賣契約書時，其後契約因故解除，於其所得報酬並
    無影響，而第2 項僅在約定給付之時點，以確保居間人於買
    賣成交後仍依約善盡協助買賣雙方辦理過戶、價金給付等事
    項，不得謂其係契約所附之停止條件，被告前揭所辯，自不
    足採。
２、次按契約除當事人約定保留之解除權外，以有民法第254 條
    至第256 條或其他法定之情形為限，有解除權人始得向他方
    當事人為解除之意思表示，最高法院57年臺上字第3211號判
    例可參。查系爭買賣契約之解除，為宋隆豹衡量後自為之決
    定，已述如上，與原告無涉，難認原告就系爭買賣契約之解
    除有何故意過失，以及就系爭居間契約有何義務之違反，被
    告復未能就原告尚有何債務不履行事由致其取得系爭居間契
    約解除權一事舉證以實其說，故被告除未取得法定解除權外
    ，兩造間亦無解除系爭居間契約之合意，揆諸前開判例意旨
    ，被告自無權解除系爭居間契約。又買賣契約簽立後，事後
    因故解除契約時並不妨礙原告之服務報酬請求權，系爭居間
    契約第8 條第2 項：「委託人依前款所受領之定金，因買方
    違約不買，委託人得沒收定金，並應支付約定服務報酬之百
    分之百（超過定金時為定金之金額）予受託人，以作為該次
    委託銷售服務之支出費用，且不得再收取服務報酬。」約定
    甚明，被告既無權解除系爭居間契約，依前開規定，系爭買
    賣契約於簽訂後雖經解除，原告仍有權收取被告所給付之居
    間報酬。
(四)、系爭銷售契約所約定之報酬是否過高，法院得否酌減？
１、兩造於96年7 月20日簽定房地產委託銷售契約書，並約定受
    託人於買賣成交時得向委託人收取按實際成交價額3%之服務
    報酬，系爭契約即已成立，有前開契約在卷可稽，又宋隆豹
    與被告簽定系爭房地不動產買賣合約書後，並委由訴外人安
    信建築經理股份有限公司（下稱安信公司）辦理買賣價金履
    約保證，宋隆豹於96年9 月10日開立面額為1,920 萬元之支
    票給安信公司受託信託財產專戶，有買賣價金履約保證申請
    書及支票一紙在卷可證（見本院卷第20-22 頁），則買賣雙
    方對系爭買賣契約之標的內容、履行方式有意思表示合致，
    該買賣契約業已成立，則被告依前揭銷售契約第5 條之規定
    自有給付服務報酬予原告之義務。
２、惟按約定之報酬，較居間人所任勞務之價值，為數過鉅失其
    公平者，法院得因報酬給付義務人之請求酌減之，民法第57
    2 條本文已有規定，而該條規定所適用者，係指居間人雖已
    為委託人完成其居間事務，惟經事後審查，認為居間人為委
    託人所已付出之勞務，其價值與當初訂約時約定之報酬相較
    ，係屬為數過鉅而失客觀公平性時，允許委託人事後請求法
    院酌減約定之報酬額，衡其立法之規範目的，係在兼顧公益
    ，而對契約自由稍作限制。且受當事人之委託而為居間者，
    其報酬之給付，仍有民法第572 條規定之適用，又委託人依
    該條規定請求酌減，並未明定其方式，自得以起訴或抗辯方
    式為之，此有最高法院57年度臺上字第2749號判決意旨可資
    參照。就本件而言，於兩造間之委託銷售契約書第5 條固然
    規定買賣成交時，賣方即被告即應按成交價之3%計算服務報
    酬支付予仲介人即原告，且縱使嗣後買賣契約經合法解除而
    未能繼續履行，致未能完成該次買賣過戶、點交事宜，賣方
    即被告仍應支付上開服務報酬予原告，惟本院審酌系爭房地
    交易價額高達1 億多元，以原告先前為仲介買賣雙方成交並
    訂立買賣契約，其所進行之行銷及廣告刊登及企劃、帶看系
    爭房地、協調雙方議價等行為，及苟如原告主張買方係因房
    屋貸款問題而未能繼續履行以完成買賣契約，原告因此省卻
    本需處理系爭房地相關之過戶、點交等事宜所需付出之人事
    、勞務費用，並加計所應得之營業利潤等情，與前述契約所
    約定按成交價1 億9,200 萬元之3%計算報酬即576 萬元相較
    ，認為原告為系爭買賣成交及簽訂所已付出相關成本、人事
    費用等，並考量其未能完成該委託銷售契約本所欲達成之買
    賣雙方完成交易之目的，則原告所付出勞務之價值，應不及
    於約定之報酬數額576 萬元，參酌前述民法第572 條本文之
    規定，被告請求本院酌減該約定之報酬數額，尚屬有據，而
    本院斟酌上情後，認為原告所得向被告請求服務報酬，應按
    買賣成交價之1%計算即192 萬元為合理，是經被告為前述酌
    減報酬之抗辯後，本院爰予以酌減本件兩造間之服務報酬為
    按系爭房地成交價之1%計算，即酌減為192 萬元。
五、綜上所述，原告依系爭委託銷售契約書之法律關係，請求被
    告給付違約金192 萬元及自起訴狀繕本送達翌日即97年5 月
    13日起至清償日止，按週年利率5%計算之法定遲延利息，為
    有理由，應予准許，逾此範圍，則無理由，應予駁回。
六、本件原告勝訴部分，兩造均陳明願供擔保，分別聲請宣告假
    執行或免為假執行，本院經審核尚無不合，爰分別酌定相當
    擔保金額准許之。至原告敗訴部分，其假執行之聲請，已失
    所附麗，併予駁回。
七、因本件事證已臻明確，兩造其餘主張陳述及所提之證據，經
    本院審酌後認與判決結果不生影響，爰不一一論述，附此敘
    明。
八、結論：本件原告之訴為一部有理由，一部無理由，爰依民事
    訴訟法第79條、第390 條第2 項、第392 條第2 項，判決如
    主文。
中    華    民    國    98    年    4     月    17    日
                  民事第四庭    法  官  鄧德倩
以上正本係照原本作成
如對本判決上訴，須於判決送達後20日內向本院提出上訴狀
中    華    民    國    98    年    4     月    17    日
                                書記官  林孔華


司法院資訊處製作；財團法人民間司法改革基金會備份。
